臺灣苗栗地方法院民事判決　九十年度訴字第四六四號
　　原　　　告　乙○○
　　被　　　告　甲○○
右當事人間請求債務不履行損害賠償事件，本院判決如左：
    主    文
原告之訴駁回。
訴訟費用由原告負擔。
    事    實
一、原告方面：
  （一）聲明：
        被告應給付原告新台幣（下同）九十七萬五千二百六十元及自民國八十五年
        五月二十三日起至清償日止，按年息百分之五計算之利息。
  （二）陳述：原告於民國八十五年四月十日以八百八十七萬一千七百二十元，向被
        告購買其所有坐落苗栗縣大湖鄉○○段(1)至(9)等九筆土地（下稱系爭土地）
        ，原告已依約清償所有價款。惟被告出售前揭土地時，曾向原告表示界址係
        以徵收道路之排水溝起至其駁坎止，詎料，原告於過戶後即向地政事務所申
        請界址測量，赫然發現測量人員釘樁即立在徵收道路上，而非被告所稱之以
        排水溝為界，合計如附表所示短少面積共計一二四平方公尺，查道路徵收一
        案，早在兩造買賣之前即已辦理，被告當時又身兼鄉民代表身份，對於徵收
        事項與其土地範圍多寡知之甚詳，但其竟刻意隱匿，致實際給付面積較應有
        面積短少一二四平方公尺。爰依民法第一百七十九條不當得利之規定，主張
        短少面積之價金九十七萬五千二百六十元及自被告領取最後一筆款項一百萬
        元翌日起至清償日止按年息百分之五計算之利息。
  （三）證據：提出買賣契約書、原告支付價款證明影本各乙份及土地登記簿暨地籍
        圖正本、原始土地登記簿謄本九份為證。
二、被告方面：
  （一）聲明：
        原告之訴駁回。
  （二）陳述：系爭土地原為一三四三之二七地號，該土地於被告之前手吳永宏所有
        時，即因台三線公路拓寬工程，先由苗栗縣政府以八十一年三月三十一日三
        五九四八號公告辦理徵收，並於八十一年七月二十日將該土地逕予辦理分割
        為一三四三之二七、一三四三之一九八、一三四三之一九九地號，又於八十
        三年三月二十四以八三府政地用字第一五九七四號公告徵收，而於八十三年
        七月一日再將其中一三四三之一九九地號土地，逕予分割為一三四三之一九
        九、一三四三之二四二等二筆地號。而其中一三四三之一九九地號土地，又
        於八十四年一月十七日經分割為系爭九筆土地及一三四三之二六一至一三四
        三之二六五等五筆土地，而被告係於上開土地俱為分割完畢後之八十四年九
        月二十七日，始自前手吳永宏取得該十四筆土地所有權，被告於八十五年四
        月十日出售系爭九筆土地予原告，並於八十五年五月十七日將土地所有權移
        轉登記予原告，嗣至八十六年五月間，因台三線公路實際使用之土地，超過
        其原告徵收之土地，有占月未徵收之私有土地，經地主於協調會中反映，苗
        栗縣政府始又於八十七年二月間再度以八十七年二月二十三日八七府地用字
        第二０三九二號公告就台三線實際占用私有土地之部分，辦理徵收，原告向
        被告所購系爭土地九筆，即有部分因此遭到徵收，本件依上述，被告於取得
        系爭九筆土地之前，台三線公路用地經苗栗縣政府於八十三年間辦理徵收完
        畢，系爭土地權利範圍亦已登記確定之後，被告始取得土地，並依其登記之
        權利範圍予以出售，而訂約之後，被告已依約將契約所載系爭九筆土地所有
        權移轉登記予原告，並未短少，顯就契約內容已給付完畢，尚無原告所指不
        完全給付或其給付有瑕疵之情事，至於八十七年二月間，政府再次將台三線
        公路占用私有土地部分，予以徵收致原告部分土地權利喪失，此係因政府行
        為所致，與被告無關，爰請求駁回原告之訴。
  （三）證據：提出土地登記謄本三份為證。
三、本院依職權向交通部公路局第二區工程處調閱系爭九筆土地之徵收資料。
     理    由
一、程序方面：
    按訴狀送達後，原告不得將訴變更或追加他訴，但經被告同意或不甚礙被告之防
    禦及訴訟之終結者，不在此限，民事訴訟法第二百五十五條第一項定有明文。本
    件原告起訴狀係以修正前民法第二百二十七條之債務人不完全給付為請求權基礎
    ，嗣變更為民法第一百七十九條不當得利之規定為請求權基礎，唯其基礎事實，
    均為徵收部分之土地，請求土地價款之返還，請求之基礎事實則屬同一，故原告
    訴之變更，不須另行蒐集新訴訟資料，得認為不甚礙被告之防禦及訴訟之終結，
    雖被告，核之首揭法條，原告訴之變更自屬合法，先予敘明。
二、得心證之理由：
（一）本件原告起訴主張：伊於八十五年四月十日以八百八十七萬一千七百二十元，
      向被告購買其所有坐落苗栗縣大湖鄉○○段(1)至(9)等九筆土地之系爭土地，原
      告已依約清償所有價款。惟被告出售前揭土地時，曾向原告表示界址係以徵收
      道路之排水溝起至其駁坎止，詎料，原告於過戶後即向地政事務所申請界址測
      量，赫然發現測量人員釘樁即立在徵收道路上，而非被告所稱之以排水溝為界
      ，合計如附表所示短少面積共計一二四平方公尺，查道路徵收一案，早在兩造
      買賣之前即已辦理，被告當時又身兼鄉民代表身份，對於徵收事項與其土地範
      圍多寡知之甚詳，但其竟刻意隱匿，致實際給付面積較應有面積短少一二四平
      方公尺。爰依民法第一百七十九條不當得利之規定，主張短少面積之價金九十
      七萬五千二百六十元及自被告領取最後一筆款項一百萬元翌日起至清償日止按
      年息百分之五計算之利息等語，被告則以被告於取得系爭九筆土地之前，台三
      線公路用地經苗栗縣政府於八十三年間辦理徵收完畢，系爭土地權利範圍亦已
      登記確定之後，被告始取得土地，並依其登記之權利範圍予以出售，而訂約之
      後，被告已依約將契約所載系爭九筆土地所有權移轉登記予原告，並未短少，
      顯就契約內容已給付完畢，尚無原告所指不完全給付或其給付有瑕疵或不當得
      利之情事，至於八十七年二月間，政府再次將台三線公路占用私有土地部分，
      予以徵收致原告部分土地權利喪失，此係因政府行為所致，與被告無關，爰請
      求駁回原告之訴等語資為抗辯。
（二）查原告主張系爭九筆土地係伊於八十五年四月十日以八百八十七萬一千七百二
      十元向被告購得，業據提出兩造買賣契約書及支付價款之支票及匯款影本為證
      ，復為被告所不爭執，堪信原告此部分主張為真實。
（三）又原告復主張伊所購得系爭九筆土地經測量後，發現有短少如附表所示之面積
      部分，查兩造於八十五年四月十日締結土地買賣契約時，系爭九筆土地之面積
      於登記簿謄本上所載面積，均為如附表之買賣合約書面積，被告並依兩造之買
      賣合約書於八十五年五月十六日如數移轉登記系爭九筆土地與原告，此有原告
      所提出且為被告所不爭執之系爭九筆土地原始土地登記簿謄本附卷可稽，嗣系
      爭九筆土地於八十七年一月二十六日經台灣省政府八十七年一月二十六日八七
      府地二字第一二九八七號函核准部分徵收，系爭九筆土地徵收面積即如原告所
      主張如附表短少面積部分，且徵收款已由原告領取，此有交通部公路總局第二
      區養護工程處於九十一年三月十四（九一）二工用字第九一０六二七七號函覆
      徵收資料附卷可稽，是兩造既於八十五年四月十日締結土地買賣契約，且均依
      約給付價金，交付買賣標的物，兩造關於買賣契約之權利義務均已履行，嗣於
      被告買賣標的交付後之八十七年一月二十六日系爭土地有部分即原告主張短少
      部分為政府所徵收，按「買賣標的物之利益及危險，自交付時起，均由買受人
      承受負擔，但契約另有訂定者，不在此限。」是此政府徵收部分系爭土地之危
　　　險，應由原告承受負擔，且原告已領得徵收款，是被告本於買賣契約取得價金
　　　，有法律上原因，故原告主張不當得利返還請求權並不成立，其請求無理由，
　　　應予駁回。
四、本件事證已臻明確，兩造其餘之攻擊、防禦方法與舉證，核與本件判決結果無影
    響，爰不一一論述。
五、結論：本件原告之訴為無理由，依民事訴訟法第七十八條，判決如主文。
中　　　華　　　民　　　國　　九十一　　年　　　五　　　月　　 　七 　　日
                                  臺灣苗栗地方法院民事庭
~B法　　　官　林靜雯
右為正本係照原本作成。
如對本判決上訴，須於判決送達後廿日內向本院提出上訴狀。
~B法院書記官　張茹茵
中　　　華　　　民　　　國　　九十一　　年　　　五　　　月　　 　七 　　日
附表：
     地號               買賣合約書面積      測量後面積        短少
(1)一三四三之一九九      一五二平方公尺      一二七平方公尺    二五平方公尺
(2)一三四三之二五三      九六平方公尺        八三平方公尺      一三平方公尺
(3)一三四三之二五四      九四平方公尺        八十平方公尺      一四平方公尺
(4)一三四三之二五五      一０六平方公尺      九四平方公尺      一二平方公尺
(5)一三四三之二五六      一一六平方公尺      一０三平方公尺    一三平方公尺
(6)一三四三之二五七      一二六平方公尺      一一四平方公尺    一二平方公尺
(7)一三四三之二五八      一二七平方公尺      一一五平方公尺    一二平方公尺
(8)一三四三之二五九      一五０平方公尺      一三八平方公尺    一二平方公尺
(9)一三四三之二六０      一六一平方公尺      一五０平方公尺    一一平方公尺
